臺灣新竹地方法院刑事判決
109年度金訴字第178號
公  訴  人  臺灣新竹地方檢察署檢察官
被      告  林容君



上列被告因詐欺等案件，經檢察官提起公訴（109年度偵7531號
），本院判決如下：
    主  文
林容君幫助犯詐欺取財罪，處有期徒刑肆月，如易科罰金，以新
臺幣壹仟元折算壹日。
    事  實
林容君依其智識及社會生活經驗，對於將所申辦之金融帳戶資料
交由真實身分不詳之人使用，可能遭他人作為詐欺犯罪之工具有
所預見，雖尚未達於有意使其發生之程度，惟仍基於縱使如此發
生，亦不違背其本意之幫助詐欺取財不確定故意，於民國108年9
月5日前某時，在臺灣地區不詳處所，將其申辦之玉山商業銀行
股份有限公司帳號000-0000000000000號帳戶（下稱玉山銀行帳
戶）之存摺、金融卡及密碼，以不詳方式提供予詐騙集團成員收
受，而容任詐騙集團成員作為詐騙不特定人匯款之人頭帳戶，以
此行為幫助他人詐欺取財犯行。嗣該詐騙集團成員，於108年9月
5日下午7時許，撥打電話予吳淑儀，佯稱：係反詐騙員警，要吳
淑儀配合銀行操作匯款云云，致吳淑儀陷於錯誤，接續於如附表
所示之時間，匯款如附表所示金額至林容君玉山銀行帳戶，旋遭
詐騙集團成員提領一空。嗣因吳淑儀查覺有異，報警處理，始查
悉上情。　  
    理  由
壹、證據能力部分：
　　本案認定事實所引用之卷內被告以外之人於審判外之言詞或
    書面陳述，被告於本院準備程序時已表示對於證據能力無意
    見（見本院卷第51頁），於辯論終結前亦未對該等證據之證
    據能力聲明異議，本院審酌前揭陳述作成時之情況，並無違
    法取證之瑕疵，認以之作為證據應為適當，是本案有關被告
    以外之人於審判外之言詞或書面陳述等供述證據，依刑事訴
    訟法第159條之5第2項規定，均得為證據。
貳、實體部分：
一、訊據被告林容君固坦承本案玉山銀行帳戶為其所申辦，且該
    玉山銀行帳戶業經詐騙集團於詐欺告訴人吳淑儀時供作款項
    匯入之人頭帳戶使用，惟矢口否認有何幫助詐欺取財之犯行
    ，辯稱：該玉山銀行帳戶資料係在伊之前東寧宮附近的租屋
    處被一位很久沒聯絡突然來找伊的高中學妹偷走，提款卡密
    碼可能係伊在與母親電話中提到被該學妹聽到，後來因為玉
    山銀行通知伊變成警示帳戶，伊才發現玉山銀行帳戶不見，
    伊也有去派出所報案帳戶遺失云云。經查：
㈠、本案玉山銀行帳戶為被告於105年4月7日向玉山銀行申辦，於
    105年12月21日該帳戶餘額僅餘新臺幣（下同）1341元後，
    迄至108年9月2日前均無任何存提款之使用紀錄，迨108年9
    月2日始有提款1300元僅餘41元之紀錄，而告訴人吳淑儀因
    遭詐欺集團於108年9月5日電話施行詐騙，致其陷於錯誤，
    於同日接續匯款如附表所示金額至被告玉山銀行帳戶，該等
    款項並於當日即陸續遭以操作自動櫃員機之方式提領一空等
    情，業據證人即告訴人吳淑儀於警詢中證述明確（見警卷第
    23-24頁），且有本案玉山銀行帳戶之申辦基本資料、交易
    明細、證人吳淑儀之報案資料及其所提出之中國信託銀行AT
    M交易明細表影本2紙等在卷可佐（見警卷第28-31、32、71-
    74頁、本院卷第23-27頁），是被告玉山銀行帳戶確遭詐騙
    集團成員用於詐騙證人吳淑儀後供作匯入款項之人頭帳戶使
    用、且該詐騙集團成員亦確實持有本案玉山銀行帳戶之存摺
    、提款卡及密碼乙節，均堪認定。
㈡、被告雖以前揭情詞置辯，惟就本案玉山銀行帳戶之存摺、提
    款卡及密碼何以流入詐騙集團持用一事，被告於偵訊時先供
    稱：有一位學妹來找伊，可能看到伊玉山銀行存摺放在抽屜
    裡就偷走，伊不知道學妹名字云云（見偵7531卷第8頁反面
    ），於本院準備程序時又稱：伊108年9月時住在新竹東寧宮
    附近的租屋處，一位很久沒聯絡的高中學妹來找伊，學妹名
    字是「田佳玉」，伊有「田佳玉」的臉書，是學妹「田佳玉
    」把伊玉山銀行存摺、提款卡偷走，密碼可能是偷聽到伊與
    母親在電話中的對話就知道云云（見本院卷第47-48頁），
    惟經本院當庭請被告搜尋並提出手機內臉書朋友「田佳玉」
    資料，被告搜尋後當庭庭呈臉書朋友暱稱「囍牛」之貼文資
    料並表明該人即為田佳玉（院卷第47頁），然經本院查看該
    「囍牛」臉書內之貼文，發覺該「囍牛」至少在2013年即已
    過世，此有本院翻拍「囍牛」臉書貼文資料在卷可證（見本
    院卷第61-67頁），再經本院當庭質疑被告『依你提出之臉書
    朋友「囍牛」貼文顯示，該位「田佳玉」至少在2013年即已
    過世，她如何在108年9月5日至你東寧宮租屋處偷你玉山銀
    行帳戶資料？』，被告改稱「我不知道為什麼會這樣，對方
    自稱她是田佳玉，可能是同名同姓」（見本院卷第47-48頁
    ），然又質疑被告『但你是根據該人長相，在法庭上搜尋你
    臉書朋友找到「囍牛」，表示你確認臉書「囍牛」就是108
    年9月5日去你租屋處偷走你存摺的女子？』，被告又改稱「
    我沒有看得很清楚她的臉」（見本院卷第48頁），然被告既
    係依憑伊印象中對於所稱來租屋處找伊之學妹「田佳玉」之
    長相而當庭自行搜尋臉書朋友並提出「囍牛」此人之臉書資
    料，被告自係確認該臉書朋友「囍牛」此人即係108年9月間
    至伊東寧宮租屋處之高中學妹「田佳玉」，惟據「囍牛」此
    人臉書內貼文內容，顯然其早已在2013年即已過世，斷不可
    能於108年9月間又突然至被告東寧宮租屋處偷走玉山銀行帳
    戶資料，被告前揭所辯：係這個高中學妹「田佳玉」偷走伊
    玉山銀行帳戶資料云云，顯係畏罪矯飾之詞，顯不足採。被
    告雖又辯稱：玉山銀行通知伊變成警示帳戶之後，伊才發現
    帳戶資料不見，才去派出所報案云云，並提出新竹市警察局
    第一分局西門派出所受理刑事案件報案三聯單及玉山銀行通
    知、信封影本等為證，然稽之該紙報案三聯單上所載，西門
    派出所受理報案時間為「108年9月9日19時33分」、報案人
    姓名「葉容君（被告原名為葉容君，嗣改名林容君）」、發
    生（現）時地為「108年9月2日10時30分、新竹市○○路000號
    」（見本院卷第53-57、59頁），經本院質疑「何以報案時
    稱發現東西被偷時間為108年9月2日上午10時30分、地點在
    新竹市中山路，而非所稱之東寧宮租屋處？」，被告先稱「
    我去找那邊的朋友，那邊有一個警局，他說如果你要報案就
    去那邊報案」、「（問：上面寫的中山路地址並非西門派出
    所地址？），被告又改稱（我有一段時間住在朋友家，住一
    兩天而已）」、「（問：為什麼會跟警察說你發覺遺失時間
    為9月2日，你不是9月6日以後經玉山銀行通知才知道帳戶不
    見，為何指明9月2日？），被告又改稱（我那時候在附近，
    感覺有東西不見，就去那邊報警）、（問：所以你報警時是
    隨便說一個遺失的時間？），被告又改稱（我不確定東西是
    什麼時候遺失）、又改稱（我請朋友幫我看東西是不是有漏
    ，他說有，他說我先跟警察報警，銀行沒有通知，是朋友幫
    其報警）」、「（問：所以你的意思是玉山銀行通知前，你
    就已經知道這個帳戶遺失？），被告又改稱（是）」、「（
    問：這個帳戶擺在哪裡你發現不見的？），被告先稱（抽屜
    裡面，東寧宮那裡）」、「（問：既然你在報警時就知道帳
    戶是在東寧宮那裡不見的，為何報警時要說東西是在中山路
    不見的？），被告又改稱（是我朋友幫我報警的，不是我報
    警的，他叫我去報警），又稱（我朋友以為東西是在中山路
    不見，我還沒有跟他講）」、「（問：跟警察說你東西在中
    山路不見的人是你還是你朋友？），被告又稱（朋友）」、
    「（問：警察上面寫報案人是你，還寫親自報案，你自己還
    有在三聯單上簽名，你現在要說警察記載不實嗎？），被告
    又改稱（我本來以為東西是在中山路不見的），又稱（我想
    說奇怪，翻一下，想一下我第一次住哪裡，可能東西在那邊
    ）」、「（問：你的帳戶在105年之後就沒有再使用，而中
    山路只有住一兩天，為何會帶著這個帳戶在中山路不見，這
    樣合理嗎），被告亦稱（不合理）」（見本院卷第110-114
    頁），顯見被告針對本院質疑「究於何時發覺本案玉山銀行
    帳戶在何地遺失」一事，先後所述均互相矛盾，足見被告於
    本院審理時又辯稱：伊9月2日時感覺玉山銀行帳戶在中山路
    朋友住處不見，就去報警云云，亦難採信為真，從而被告提
    出108年9月9日之報案三聯單亦無從為被告有利之認定。再
    者，據被告提出108年9月10日簽署之玉山銀行同意書上被告
    填載之地址為「新竹市○○路○段000號9樓901室」（見本院卷
    第83頁），經本院質疑「108年9月10日當時還住在東寧宮附
    近，為何同意書上要寫住在光復路二段？」，被告答稱「想
    說家人住在那邊可以聯絡家人、想說寫一個可以聯絡家人的
    地址」，「（問：中間有無搬離過光復路二段這個地址？）
    ，被告稱（要出去工作才會離開家、在新竹火車站那一帶的
    早餐店）」、「（問：你為什麼在嘉義地檢署時跟檢察官說
    你從高中一直住在光復路二段到現在都沒有搬離開過？），
    被告又稱（沒有講到）」（見本院卷第114-116頁），被告
    於偵訊時自始均未曾提及新竹東寧宮附近租屋處或中山路17
    1號地址（見偵3618影卷第70頁、偵7531卷第8頁），迄亦未
    能提出東寧宮租屋處租約或提供房東年籍資料，從而被告辯
    稱：玉山銀行帳戶資料是在東寧宮附近租屋處遺失或於本院
    審理時又改稱之中山路171號朋友住處遺失云云，亦均難採
    信為真。
㈢、承上，檢察官既已舉證被告為本案玉山銀行帳戶之所有人，
    亦即若非知悉該帳戶金融卡密碼者當無從使用，又該帳戶嗣
    經詐騙集團作為人頭帳戶，依常理而言，若被告未能合理說
    明其玉山銀行帳戶為何流入詐欺集團使用，本以「被告將之
    提供予詐欺集團使用」為最合理且可能發生之情形。而被告
    本案所執相關辯詞，均因有前揭前後不符之矛盾情節，致無
    法合理說明本案玉山銀行帳戶之存摺、提款卡及密碼何以流
    入詐欺集團使用，而未能使本院就上開「最可能情形」產生
    合理之懷疑，自應認本案玉山銀行帳戶之存摺、提款卡及密
    碼除經被告交付他人使用之外，已無使此等情形合理發生之
    可能性存在。故本案玉山銀行帳戶之存摺、提款卡及密碼客
    觀上乃係被告在告訴人吳淑儀匯款前之不詳時間、以不詳方
    式交付他人使用乙節，至此也足以認定。至於本案雖無證據
    證明被告主觀上確有欲使該等詐欺取財結果發生之直接故意
    ，惟使用人頭帳戶作為詐欺他人後匯入所詐款項之用，既屬
    目前社會上廣為人知的犯罪手法，依被告自陳之大學畢業、
    曾在早餐店工作之智識、社會生活經驗，對此亦難諉為不知
    ，故至少仍足以認定縱有人以本案帳戶作為詐欺取財之犯罪
    工具，亦為被告所預見、被告亦無從確信其不發生故不違背
    其本意，自屬被告容任其發生之犯罪事實。因而，本案被告
    主觀上確有幫助他人為詐欺取財之不確定故意甚明。
㈣、綜上所述，被告前揭所辯，經核均屬臨訟卸責之詞，不足採
    信，其本案所為犯罪事證明確，應予依法論科。
二、法律適用：
㈠、按刑法上之幫助犯，係對於行為人與正犯有共同之認識，而
    以幫助之意思，對於正犯資以助力，而未參與實施犯罪之行
    為者而言。如未參與實施犯罪構成要件之行為，且係出於幫
    助之意思提供助力，即屬幫助犯，而非共同正犯。被告將本
    案玉山銀行帳戶資料交付詐騙集團使用，雖使該集團成員得
    基於詐欺取財之犯意，向告訴人吳淑儀施以詐欺取財之行為
    ，使其因而陷於錯誤匯款至本案玉山銀行帳戶中，而遂行詐
    欺取財之犯行，惟被告單純提供帳戶供人使用之行為，並不
    等同於向告訴人施以詐欺之行為，且亦無證據證明被告有參
    與詐欺取財犯行之構成要件行為，是揆諸前揭說明，核被告
    所為，係犯刑法第30條第1項前段、第339條第1項之幫助詐
    欺取財罪。被告基於幫助之犯意而為詐欺構成要件以外之行
    為，為幫助犯，爰依刑法第30條第2項規定減輕其刑。
㈡、關於洗錢罪名部分：
　⒈提供金融帳戶提款卡及密碼之行為人，因已失去對自己帳戶
    之實際管領權限，若無配合指示親自提款，即無收受、持有
    或使用特定犯罪所得之情形，且無積極之移轉或變更特定犯
    罪所得之行為，故非屬洗錢防制法第2條第1款、第3款所稱
    之洗錢（正犯）行為。又同條第2款之掩飾、隱匿行為，目
    的在遮掩、粉飾、隱藏、切斷特定犯罪所得與特定犯罪間之
    關聯性，須與欲掩飾、隱匿之特定犯罪所得間具有物理上接
    觸關係（事實接觸關係）。而提供金融帳戶提款卡及密碼供
    他人使用，嗣後被害人雖匯入款項，然此時之金流仍屬透明
    易查，在形式上無從合法化其所得來源，未造成金流斷點，
    尚不能達到掩飾或隱匿特定犯罪所得之來源、去向及所在之
    作用，須待款項遭提領後，始產生掩飾、隱匿之結果，若無
    參與後續之提款行為，即非同條第2款所指洗錢（正犯）行
    為，無從成立一般洗錢罪之直接正犯（最高法院刑事大法庭
    108年度台上大字第3101號裁定意旨參照）。
　⒉查被告僅提供本案玉山銀行帳戶之存摺、提款卡、密碼予他
    人使用，並無收受、持有、使用詐騙款項之情，且此時之金
    流仍屬透明易查，形式上無從合法化其所得來源，尚未造成
    金流斷點，又被告並未參與後續提領詐騙款項之行為，亦無
    移轉、變更詐騙款項之行為，無從達到掩飾、隱匿詐騙款項
    之來源、去向、所在之結果，自不構成洗錢防制法第14條第
    1項洗錢罪之正犯。又實務上所謂「不另為無罪諭知」之記
    載，乃係就檢察官起訴之事實範圍，在法律上為一罪關係之
    前提下，就部分之「事實」加以減縮之意；至若在犯罪事實
    同一（基本社會事實同一）之前提下，對此行為所為之法律
    評價縱有不同，仍非屬犯罪事實一部減縮之範疇。而本院固
    認被告本案之行為並不成立洗錢罪之正犯，然檢察官認被告
    成立幫助詐欺取財罪、洗錢罪，均係就被告「提供帳戶」之
    單一基本社會事實所進行之法律評價，縱本院認檢察官就洗
    錢罪部分之法律評價有所誤會，已如前述，仍未就檢察官起
    訴之犯罪事實有所減縮，且被告所為仍經本院論罪科刑而非
    「行為不罰」，則此部分尚與「不另為無罪諭知」無涉。
　⒊又詐欺集團固以本案帳戶作為收取犯罪所得之用，惟一般而
    言，於被害人匯款至前開帳戶後，集團成員可收取詐騙款項
    之管道甚多，包括自人頭帳戶再轉匯入其他帳戶，或由車手
    臨櫃或至自動櫃員機提領現金，質言之，詐騙集團使用人頭
    帳戶供被害人匯入款項之目的，在於使真正犯罪人得以在取
    得犯罪所得之過程中隱蔽身分而逃避刑事追訴，並非必然會
    以造成金流斷點或掩飾、隱匿詐騙款項之來源、去向、所在
    之方式取得犯罪所得。本案依卷內證據，僅足認定被告主觀
    上有預見提供本案玉山銀行帳戶會供詐欺犯罪者作為詐欺他
    人將款項匯入之用，至於被害人匯款至本案帳戶後，詐欺集
    團成員究竟會以何種方式取得贓款實際上仍有多種可能性，
    並無證據證明被告主觀上確已認識詐欺集團成員必然以切斷
    金流之方式取得犯罪所得，亦難認被告有幫助洗錢之犯意，
    併予敘明。
三、量刑審酌：
　　爰以行為人之責任為基礎，審酌被告本案犯罪所生之損害部
    分，為告訴人吳淑儀近16萬元之財產法益侵害，應認被告本
    案犯罪所生損害非微，且迄未與告訴人吳淑儀達成和解、賠
    償損害，再參以被告雖非詐騙集團之內部成員，犯罪情節尚
    屬有限，然被告犯後始終否認犯行，且前後供述矛盾意圖卸
    責，未能坦然面對自身之責任，無從為被告有利之考量；暨
    衡酌被告大學畢業之教育程度、前從事早餐店工作之經濟狀
    況等一切情狀，量處如主文所示之刑，並諭知易科罰金之折
    算標準，以示懲儆。
據上論斷，應依刑事訴訟法第299條第1項前段，判決如主文。
本案經檢察官蔡宜臻偵查起訴，由檢察官邱宇謙到庭執行職務。
中　　華　　民　　國　　110 　年　　3 　　月　　11　　日
                  刑事第九庭  審判長法　官  黃沛文
                                    法  官  李建慶
                                    法  官  卓怡君
以上正本證明與原本無異。　　　　　　　　　　　　　　　　
如不服本判決應於收受本判決後20日內向本院提出上訴書狀，上
訴書狀應敘述具體理由。上訴書狀未敘述上訴理由者，應於上訴
期間屆滿後20日內補提理由書狀於本院(均須按他造當事人之人
數附繕本 )「切勿逕送上級法院」。 
中　　華　　民　　國　　110 　年　　3 　　月　　11　　日
                                    書記官  胡家寧
附錄本判決論罪法條：
中華民國刑法第30條
（幫助犯及其處罰）
幫助他人實行犯罪行為者，為幫助犯。雖他人不知幫助之情者，
亦同。
幫助犯之處罰，得按正犯之刑減輕之。
中華民國刑法第339條第1項
（普通詐欺罪）
意圖為自己或第三人不法之所有，以詐術使人將本人或第三人之
物交付者，處5年以下有期徒刑、拘役或科或併科50萬元以下罰
金。　　　

附表：
編號 匯款時間 匯款金額（新臺幣） 1 108年9月5日晚上8時13分許 4萬9,999元 2 108年9月5日晚上8時15分許 4萬9,999元 3 108年9月5日晚上8時55分許 2萬9,999元 4 108年9月5日晚上8時59分許 1萬9,985元 5 108年9月5日晚上9時41分許 1萬9,999元